臺灣士林地方法院民事判決
                                      110年度訴字第369號
原      告  許芝迎  
訴訟代理人  洪維駿律師
            白子廣律師
被      告  吳裕福  
訴訟代理人  王以國律師
上列當事人間請求返還代墊款事件，本院於民國111年1月19日言
詞辯論終結，判決如下：
    主  文
原告之訴及假執行之聲請均駁回。
訴訟費用由原告負擔。
    事實及理由
壹、原告起訴主張：
一、緣兩造原為夫妻，於民國99年2月1日辦理結婚登記，被告前
    於102年8月27日將門牌號碼新北市○○區○○路○段000號19樓房
    地（即如起訴狀附表一所示之土地、建物）（下稱系爭不動
    產），以夫妻贈與為由登記於原告名下，惟兩造嗣於106年1
    1月16日和解離婚（案號：臺灣臺北地方法院105年度婚字第
    568號）。詎被告竟於107年間向臺灣新北地方法院起訴主張
    系爭不動產乃被告借名登記於原告名下，並稱已終止借名契
    約關係，而請求將系爭不動產移轉登記予被告云云，嗣經法
    院判決認定被告之主張屬實，判命原告應將系爭不動產移轉
    登記予被告確定（案號：臺灣新北地方法院107年度重訴字
    第92號、臺灣高等法院108年度重上字第587號）（下稱前案
    ）。本件被告既主張系爭不動產係借名登記於原告名下，且
    為前案判決所肯認，則本件原告為系爭不動產代所有權人即
    被告墊付之費用，自應由被告負償還之責。又查系爭不動產
    經設定最高限額抵押權予訴外人永豐商業銀行股份有限公司
    擔保借款，被告本應自行負擔系爭不動產之火災保險費及自
    行償還借款，惟自105年11月21日起至108年12月16日間，該
    等款項均為原告代被告墊付，金額合計新台幣（下同）85萬
    0,388元（代墊款明細如起訴狀之附表二所示），據此，本
    件原告得擇一依民法第176條第1項（無因管理）、同法第17
    9條（不當得利）、或類推適用同法第546條（借名登記）規
    定，請求被告給付原告85萬0,388元，並加計法定利息。
二、對被告抗辯所為之陳述：被告雖主張其對於原告有債權而得
    相互抵銷，惟原告僅就其中兩造間前案所有權移轉登記事件
    之訴訟費用計10萬4,664元部分、兩造間假處分案件之程序
    費用計10萬3,400元部分不爭執；至被告主張得依兩造間之
    租賃契約關係或不當得利規定，請求原告給付自105 年3 月
    1 日起至同年9 月30日止之未付租金或相當於租金之不當得
    利計10萬5,000元、自105 年10月1 日起至109年6 月23日止
    之相當於租金之不當得利計67萬1,500元部分，原告均有爭
    執，兩造間並無就系爭不動產成立租賃契約，被告主張原告
    應給付被告105年3月份至9月份之租金，並無理由，且原告
    占有系爭不動產之事實，係因兩造間存在借名登記契約下之
    委任關係，業經前案判決確認，本件兩造均無由為相悖之主
    張，原告非屬無權占有，自無相當於租金之不當得利可言。
三、聲明：
㈠、被告應給付原告85萬0,388元，及自起訴狀繕本送達之翌日起
    至清償日止按年息5％計算之利息。
㈡、願供擔保，請准宣告假執行。　　
貳、被告則辯稱：
一、關於原告主張被告應償還其房貸借款及火災保險費計85萬0,
    388元，被告雖無爭執，惟因被告對於原告另有債權合計98
    萬4,564元，則本件原告之債權於互為抵銷後業已消滅。
二、被告對於原告之債權，包括：原告就兩造間前案所有權移轉
    登記訴訟，應償還被告訴訟費用計10萬4,664元，及就兩造
    間假處分案件，應償還被告程序費用計10萬3,400元，原告
    就此均已當庭自認，並無爭執，故被告自得就上述訴訟及程
    序費用債權金額合計20萬8,064元，與本件原告之債權互為
    抵銷；又原告應給付被告系爭不動產自105年3月1日起至同
    年9月30日止之未付租金10萬5,000元（退步言之，如認兩造
    間之租賃契約不成立，原告亦應返還相當於上述金額租金之
    不當得利），另原告應返還被告自105年10月1日起至109 年
    6 月23日止占用系爭不動產之不當得利計67萬1,500元，故
    被告自亦得就上述租金債權或不當得利債權金額，與本件原
    告之債權互為抵銷。
三、聲明： 
㈠、原告之訴及其假執行之聲請均駁回。
㈡、如受不利判決，願供擔保，請准宣告免為假執行。
參、兩造不爭執之事項：
一、兩造原為夫妻，於99年2月1日辦理結婚登記；嗣於106 年11
    月16日在臺灣臺北地方法院105年度婚字第568號事件成立和
    解而同意離婚。
二、系爭不動產原為被告所有，被告於102年8月27日以夫妻贈與
    為由移轉登記予原告；嗣被告以系爭不動產係其借名登記於
    原告名下，於105 年間對原告聲請假處分，經臺灣新北地方
    法院105年度全字第286號、臺灣高等法院106年度抗字第286
    號裁定，准許於被告供擔保後，禁止原告就系爭不動產為處
    分行為，被告嗣並聲請以臺灣新北地方法院106年度司執全
    字26號執行事件為假處分執行（下稱另案）。
三、被告以系爭不動產係其借名登記於原告名下，於107年間對
    原告提起請求所有權移轉登記訴訟，經臺灣新北地方法院10
    7年度重訴字第92號、臺灣高等法院108年度重上字第587號
    判決其訴為有理由，於109年3 月30日判決確定（即前案）
    。
四、上情並有系爭不動產之登記謄本、前案及另案之裁判暨確定
    證明書等件（見本院卷第18至22、92至108、116至123、126
    至127頁）附卷可稽，並經本院調取前案卷宗查閱在案。
肆、得心證之理由：
一、關於原告請求被告返還代墊款是否有據：　　
㈠、按「稱借名登記者，謂當事人約定一方將自己之財產以他人
    名義登記，而仍由自己管理，使用處分，他方允就該財產為
    出名登記之契約，其成立側重於借名者與出名者間之信任關
    係，在性質上應與委任契約同視，倘其內容不違反強制、禁
    止規定或公序良俗者，應賦予無名契約之法律上效力，並類
    推適用民法委任之相關規定。」（最高法院98年度台上字第
    990 號判決意旨參照）。又受任人因處理委任事務，支出之
    必要費用，委任人應償還之，民法第546 條第1 項亦有明文
    。
㈡、查原告主張系爭不動產為被告借名登記於其名下，業經前案
    判決肯認在案，原告因擔任系爭不動產之出名人，於105年1
    1月21日至108年12月16日間，代實質所有權人即被告墊付系
    爭不動產之火災保險費及償還貸款合計85萬0,388元等情，
    業據原告提出其存摺影本（見本院卷第24至30頁）為證，且
    為被告所不爭執，堪信為真。準此，原告就其擔任系爭不動
    產登記所有權人期間代被告墊付之上開款項，主張類推適用
    民法第546 條第1 項規定，而請求被告償還85萬0,388元，
    並加計自起訴狀繕本送達被告之翌日即109 年8 月18日起至
    清償日止，按法定年息5%計算之利息，洵屬有據。
二、關於被告所為之抵銷抗辯是否可採：　　
㈠、按「二人互負債務，而其給付種類相同，並均屆清償期者，
    各得以其債務，與他方之債務，互為抵銷。但依債之性質不
    能抵銷或依當事人之特約不得抵銷者，不在此限。」，民法
    第334條第1 項定有明文。次按「抵銷為消滅債務之單獨行
    為，只須與民法第334條所定之要件相符，一經向他方為此
    意思表示即生消滅債務之效果，原不待對方之表示同意。」
    （最高法院50年度台上字第291號判決意旨參照）。
㈡、被告辯稱：其對於原告另有債權合計98萬4,564元，包括⒈原
    告就兩造間前案所有權移轉登記訴訟，應償還被告訴訟費用
    計10萬4,664元；⒉原告就兩造間另案假處分案件，應償還被
    告程序費用計10萬3,400元；⒊原告應給付被告系爭不動產自
    105年3月1日起至同年9月30日止之未付租金或相當於租金之
    不當得利計10萬5,000元；⒋原告應返還被告自105年10月1日
    起至109 年6 月23日止占用系爭不動產之不當得利計67萬1,
    500元；上開債權經與本件原告之債權互為抵銷後，原告之
    債權業已消滅等情。經查：
１、關於被告主張原告就兩造間前案所有權移轉登記訴訟，應償
    還被告支出之訴訟費用10萬4,664元，及就兩造間另案假處
    分案件，應償還被告支出之程序費用10萬3,400元部分，業
    據被告提出前案及另案裁判、確定證明書、繳費收據等件（
    見本院卷第92至124頁）為證，且為原告所不爭執，被告主
    張其對於原告有此等債權，洵屬有據。
２、關於被告主張原告應給付系爭不動產自105年3月1日起至同年
    9月30日止之未付租金或相當於租金之不當得利計10萬5,000
    元部分：
⑴、被告主張其於104年6月後，多次要求原告返還系爭不動產，
    擬將系爭不動產收回另出租予第三人，惟原告均置之不理，
    任由其家人繼續占用，嗣原告為使其家人得繼續於該處居住
    ，乃以每月租金1萬5,000元向原告承租系爭不動產，租期自
    104年10月1日起至105年9月30日止，為期一年，其租金由被
    告於次月自原告向福寶貿易有限公司（下稱福寶公司）支領
    之薪資及生活費中扣除，然原告自105年2、3月間自福寶公
    司去職後即未再支薪，自同年4 月亦未繼續給付系爭不動產
    3 月份起之租金，故至雙方租約屆至前，原告尚積欠自105
    年3月份至同年9月份止共7個月之租金計10萬5,000元（計算
    式：1萬5,000元/月×7月＝10萬5,000元）；退步言之，如認
    兩造間之租賃契約不成立，原告亦應返還被告相當於上述金
    額租金之不當得利等情。原告則否認兩造間就系爭不動產有
    何租賃關係，並稱：原告占有系爭不動產係因兩造間存在借
    名登記契約下之委任關係，非屬無權占有等語。
⑵、按所謂借名登記關係，乃當事人約定一方將自己之財產以他
    人名義登記，而仍由自己管理、使用、處分，他方允就該財
    產為出名登記之契約，業如前述，是借名登記契約雖類推適
    用委任契約之相關規定，惟借名登記契約之借名者並未喪失
    對於財產之管理、使用或處分權，而出名者所提供之給付，
    亦僅為與該財產之「登記」有關者，是本件兩造間就系爭不
    動產有無成立借名登記關係，與出名人即原告是否有占有使
    用系爭不動產之權源，核屬兩事，非謂原告因擔任系爭不動
    產之登記所有權人，即亦當然同時受任管理、使用或處分系
    爭不動產。
⑶、惟查依兩造於前案中均自陳系爭不動產登記於原告名下後，
    長期由原告交由其家人使用等情，被告並稱：原告的親友也
    是伊的親友，針對親戚使用的部分，對伊來說也是一樣的等
    語（見前案二審卷第232、234頁），堪認兩造間就系爭不動
    產除成立借名登記關係外，就系爭不動產之占有使用另成立
    不定期限之使用借貸關係。又被告主張其於104 年6月後，
    即多次要求原告返還系爭不動產，此依原告與被告胞姊吳孟
    蓮（小鳳）於104 年8 月間之LINE通訊軟體對話紀錄所示，
    吳孟蓮：「你想把土城的房子占為己有! 媽知道這件事了! 
    這件事妳也很過分! 」，許芝迎：「...我什麼時候把土城
    房子佔為己有？」，吳孟蓮：「土城的房子當時是媽幫忙福
    買的第一間房子ㄟ，沒有佔為己有為何不讓他賣，不是跟你
    說公司需要資金嗎？」，許芝迎：「房子給公司做擔保讓永
    豐銀行設定，沒有還7 百多萬怎麼賣？」，吳孟蓮：「我真
    的不知道到底誰逼誰。『他要收回房子，你能處理嗎』」，許
    芝迎：「『他每次都用威脅我的方式』」，吳孟蓮:「妳何嘗
    不是？」...吳孟蓮：「總之我媽要房子，那是媽出的錢」
    ，許芝迎：「我問過媽媽說房子讓我家人住他覺得無所謂」
    、「『如果不想讓我家人住可以好好說』」，吳孟蓮：「但現
    在不一樣」，許芝迎：「『不需要用趕的』」，吳孟蓮：「因
    為你不打算還」，許芝迎：「我什麼時候說過這樣的話？」
    ...吳孟蓮：「『你說房子是他辦贈與給你，他無權要回』」
    ，許芝迎：「『那是他每次都用我家人威脅我』」，吳孟蓮：
    「但當初只是為了省稅金才辦贈與的」，許芝迎：「你現在
    這樣說，我知道你們都不信任我」，吳孟蓮：「不是不信任
    。因為是你自己說出來的」，許芝迎：「吵架說的話...」
    （見本院卷第96頁之前案一審判決第5頁，及前案一審卷㈠第
    47至53頁）等情，堪信被告確於104 年間即已向原告請求返
    還系爭不動產之占有，而依民法第470條規定，貸與人就未
    定期限之借貸得隨時請求返還借用物，則前述兩造間就系爭
    不動產成立之使用借貸關係，應認業因被告向原告請求返還
    系爭不動產而已告終止。
⑷、繼查被告主張原告為使其家人得繼續於系爭不動產居住，乃
    以每月租金1萬5,000元向原告承租系爭不動產，租期自104
    年10月1日起至105年9月30日止，其租金由被告於次月自原
    告向福寶公司支領之薪資及生活費中扣除，惟原告自同年4 
    月即未繼續給付系爭不動產自3 月份起之租金乙情，業提出
    臉書帳號Zoe Kuo於105年6 月25日在爆料公社臉書網站發表
    之文章截圖（被證11）及其內所張貼之房屋租賃契約及薪資
    單截圖（被證12），暨臉書帳號夏萱於105年8 月1 日在其
    臉書張貼之文章截圖（被證13）等件（見本院卷第128至134
    頁）為證。本件被告提出之上述被證11至13，雖經本件原告
    否認形式真正，惟上述證據早經本件被告於前案中提出（即
    前案之原證13、14、18）（見前案一審卷㈡第57至69、191頁
    ），而經本件原告於前案中就形式真正均表示不爭執（見前
    案一審卷㈡第182至184頁之107年12月13日言詞辯論筆錄），
    並提出其所持有之相同條款內容之房屋租賃契約書、其任職
    於兩造均曾擔任負責人之福寶公司之105 年3 月份薪資單（
    記載扣款「房租1萬5,000元」）等件（見前案一審卷㈡第157
    至163、165頁，及前案二審卷第183、187頁） ，且自承臉
    書帳號夏萱於105年8 月1 日張貼之臉書文章係其網路發言
    （見前案一審卷㈡第183頁之107年12月13日言詞辯論筆錄記
    載本件原告稱：「有關（前案）原告（即吳裕福）就原證18
    （即本件被證13）之解釋，只是（前案）原告單方對於（前
    案）被告（即許芝迎）網路發言的主觀臆測」）等情，足認
    形式真正均無疑義，合先敘明。又前揭房屋租賃契約書之最
    末頁當事人簽章欄，固僅在出租人欄位內有本件被告之簽章
    ，承租人欄位內未有任何簽章（見前案一審卷㈡第163頁），
    然依上述原告自承為其發表之臉書帳號夏萱於105年8 月1 
    日張貼之臉書文章（即前案原證18、本件被證13）中記載：
    「...去年（即104年）6 月婚變...土城我名下的房子我要
    讓我爸爸住，並請他不要再用我家人威脅我，吳先生都同意
    了！從去年10月開始第一個月吳先生正常給了10萬元...『第
    二個月開始就從我生活費扣"房租"說我名下我爸爸住的房子
    他要收租金！也立了租約，這件事我忍了下來』，現在卻說
    我跟我家人霸佔他的房子...」等語（見前案一審卷㈡第191
    頁、本院卷第134頁），堪認原告已接受被告以前揭房屋租
    賃契約書內容所為之要約，而以每月租金1萬5,000元承租系
    爭不動產自104 年10月1 日起（於次月繳付租金）至105年9
    月30日止，其自負有支付租金之義務，惟原告並未舉證已支
    付被告主張其未付之105年3 月份至同年9月份共7個月之租
    金計10萬5,000元，是被告主張依兩造間之租賃契約關係，
    請求原告給付系爭不動產自105年3月1日起至同年9月30日止
    之未付租金10萬5,000元，洵屬有據。
３、關於被告主張原告應給付自105年10月1日起至109 年6 月23
    日止占用系爭不動產之相當於租金之不當得利計67萬1,500
    元部分：
⑴、被告主張本件原告於兩造間相關前案中均一再否認本件被告
    就系爭不動產有實質上管理、使用、處分之權限，並自承仍
    將系爭不動產交予其親屬居住使用中，待被告於前案獲勝訴
    判決確定而辦理所有權移轉登記完畢，並擬取回系爭不動產
    時，始於109年6月23日遷出而歸還系爭不動產，是本件原告
    於前揭房屋租賃契約屆期之翌日即105年10月1日起，至109
    年6月23日返還系爭不動產止（共44個月23日），無權占用
    系爭不動產而獲有相當於租金每月1萬5,000元之利益，應返
    還其不當得利計67萬1,500元（計算式：1萬5,000元/月×（4
    4又23/30）月＝67萬1,500元）等情，業據其提出本件原告在
    前案中所提出之書狀（被證14）、被告收回系爭不動產之相
    片（被證15）等件（見本院卷第136至139頁）為證。
⑵、按兩造間就系爭不動產有無成立借名登記關係，與出名人即
    原告是否有占有使用系爭不動產之權源，核屬兩事，業如前
    述，而原告並未舉證其於105年10月1日起至109 年6 月23日
    止，有何占有系爭不動產之正當權源，核屬無權占有。按無
    法律上之原因而受利益，致他人受損害者，應返還其利益，
    民法第179條定有明文；又無權占用他人之不動產，可能獲
    得相當於租金之利益，為社會通常之觀念。是被告主張依民
    法不當得利之規定，請求原告給付自105年10月1日起至109 
    年6 月23日止之相當於租金之不當得利計67萬1,500元，洵
    屬有據。
㈢、綜上，被告對於原告有前述債權金額合計98萬4,564元（計算
    式：10萬4,664元＋10萬3,400元＋10萬5,000元＋67萬1,500元＝
    98萬4,564元），且均已屆清償期。又本件原告主張對於被
    告請求返還代墊款債權為85萬0,388元，及自109 年8 月18
    日起至清償日止，按年息5%計算之利息，而該利息部分經計
    至本件110 年1 月28日判決之日止（共1年163日）為6萬1,5
    08元（計算式：85萬0,388元×5%×（1又163/365 ）年≒6萬1,
    508元，小數點以下4捨5 入），亦即原告對於被告之債權金
    額合計91萬1,896元（即85萬0,388元＋6萬1,508元）。準此
    ，因被告對於原告之債權金額已逾原告對於被告之債權金額
    ，是經被告行使抵銷權後，本件原告對於被告之債權已消滅
    ，而無法再向被告請求給付。
三、從而，原告提起本件訴訟，聲明請求被告給付85萬0,388元
    ，及自起訴狀繕本送達被告之翌日起至清償日止，按年息5％
    計算之利息，為無理由，應予駁回。原告之訴既經駁回，其
    假執行之聲請已失所附麗，應併駁回。
四、本件判決基礎已臻明確，兩造其餘攻防方法及訴訟資料經本
    院斟酌後，核與判決結果不生影響，爰不另一一論述。
五、據上論結，原告之訴為無理由，依民事訴訟法第78條，判決
    如主文。
中　　華　　民　　國　 111   年  　 1 　　月　  28　　日
                  民事第二庭  法  官  孫曉青
以上正本係照原本作成。
如對本判決上訴須於判決送達後 20 日內向本院提出上訴狀。如
委任律師提起上訴者，應一併繳納上訴審裁判費。
中　　華　　民　　國　 111   年  　 1 　　月　  28　　日
                              書記官  曾琬真